臺灣高等法院刑事判決　　　　　　　 96年度交上易字第211號
上　訴　人　臺灣臺北地方法院檢察署檢察官
上　訴　人
即　被　告　乙○○
選任辯護人　朱子慶律師
　　　　　　郭瑋萍律師
上列上訴人因被告過失傷害案件，不服臺灣臺北地方法院95年度
交易字第882號，中華民國96年5月21日第一審判決（起訴案號：
臺灣臺北地方法院檢察署95年度偵字第18235號），提起上訴，
本院判決如下：
    主  文
原判決撤銷。
乙○○從事業務之人，因業務上之過失致傷害人，處有期徒刑陸
月，如易科罰金以銀元參佰元即新臺幣玖佰元折算壹日，減為有
期徒刑參月，如易科罰金以銀元參佰元即新臺幣玖佰元折算壹日
。緩刑貳年。
    事  實
一、乙○○為邁鑫企業有限公司（下稱邁鑫公司）之司機，以駕
    駛為業，於95年4月12日上午七時五分許駕駛邁鑫公司所有
    CB-1888號自小客車，南向北行經台北市大安區○○○路○
    段291號前人行穿越道時，適行人張彥夫和配偶甲○○由東
    向西循人行穿越道過馬路，甲○○先扺達安全島。乙○○疏
    未注意車前狀況並減速慢行，車頭撞倒張彥夫，致張彥夫受
    有右側頭皮血腫5×4公分、右側肘部擦瘀傷4×3公分、左側
    足部擦瘀傷2×1公分，顱內蜘蛛網膜下腔出血及腦室內出血
    之傷害（尚未達重傷之程度）。乙○○於肇事後即以行動電
    話報案，並於未被有偵查犯罪職權之機關或公務員發覺前，
    即主動向前往現場處理尚不知肇事者之臺北縣政府警察局大
    安分局員警坦承其為肇事者而自首，嗣並接受裁判。
二、案經乙○○自首及甲○○、張彥夫訴請臺灣臺北地方法院檢
    察署檢察官偵查起訴。
    理  由
壹、證據能力部分：
    按被告以外之人於審判外之陳述，縱不符刑事訴訟法第159
    條之1至之4之規定，而經當事人於審判程序同意作為證據，
    法院審酌該言詞陳述或書面陳述作成時之情況，認為適當者
    ，亦得為證據。本件下述認定被告犯罪事實之證據，檢察官
    、被告及其選任辯護人均表示沒有意見；且本院審酌各項證
    據依作成時之狀況，並無不適當之情事，依刑事訴訟法第15
    9條之5規定，均得作為證據，合先敘明。
貳、實體部分：
一、訊據上訴人即被告乙○○對上揭事實坦承不諱，核與告訴人
    甲○○所指訴之情節相符，復有台北市○○○○○道路交通
    事故調查報告表、台北市政府警察局大安分局交通分隊道路
    交通事故補充資料表、台北市政府警察局交通事故談話紀錄
    表二紙、現場圖、台北市政府警察局交通事故當事人登記聯
    單、臺北市○○○○○道路交通事故肇事人自首情形紀錄表
    、相片4張可佐。
二、按汽車行經行人穿越道，遇有行人穿越時，無論有無交通指
    揮人員指揮或號誌指示，均應暫停讓行人先行通過，道路交
    通安全則第103條第2項定有明文。查被告對於上揭交通安全
    規則，當應知之甚詳，且依當時天候為晴天，而日間自然光
    線、路面乾燥、無缺陷、視距良好（有上揭照片為憑），其
    並無不能注意之情形，詎其竟疏未注意上揭規定而致肇事，
    其於本件車禍之發生具有過失至明。被告之過失行為與被害
    人之受傷害間復具有相當因果關係，本件事證明確，被告犯
    行堪以認定。
三、再查：
(一)、被害人係於95年4月12日7時29分經家屬陪同由救護車送至台
    北市立聯合醫院仁愛院區急診就醫，診斷發現右部腦側有一
    血腫5Ｘ4公分之裂傷，並進行腦部電腦斷層檢查，診為外傷
    性顱內蜘蛛網膜下腔出血，病患轉至神經外科住院治療，住
    院期間接受藥物治療與電腦斷層掃瞄追蹤，期間病患併發精
    神意識障礙，故會診神經內科給予藥物治療，爾後病況穩定
    ，於95年5月9日出院，當時病患無肢體無力狀況。病患之神
    經看診醫師已離職，依據病歷記載，病患於95年4月18日住
    院後於5月18日、6月15日、7月13日於神經內科門診追蹤，
    並無記錄肢體無力狀態，直至7月17日所開立之乙種診斷書
    ，診斷為腦出血合併失智症。醫囑為病患因上述疾病導致智
    能退化，肢體癱瘓。是否車禍造成無從得知，需詢問已離職
    之看診醫師。病患於95年6月21日因肺炎及尿道感染住院，
    當時之肌體肌力是5＋，深部肌腱反射是2＋，所代表之意思
    為正常，有上開醫院96年8月1日北市醫仁字第09632134000
    號函可據。是由該函，認被害人於95年6月21住院時之肌體
    肌力係正常。而為何於95年7月17日所開立之診斷證明會認
    因腦出血合併失智症，而導致智能退化，肢體癱瘓，應詢問
    看診醫師等情。
(二)、再經本院函詢被害人之看診醫師，游家銘於96年9月3日具狀
    說明被害人之病情，95年7月17日及7月27日至院門診接受治
    療，依據醫學上之常理，失智症屬於精神退化疾病，不可能
    完全痊癒，故依照病患在門診當時的病情，予以開立診斷證
    明。失智症之病患，隨著病情的發展，除了認知功能障礙外
    ，因為活動能力變差，也會逐漸出現肢體僵硬及癱瘓現象。
    因為病患發生車禍前，未曾由其治療，無法知悉其先前疾病
    的嚴重，因此無法推論失智症及肢體癱瘓（指肌肉力量變差
    ，行動不良，足以影響日常活動）係由車禍所導致。故在診
    斷書中，並未註明為外傷性腦出血所引發，而僅記載為腦出
    血合併失智症。（見本院卷第177頁）準此，專業醫師游家
    銘既無法論斷被害人車禍後迄今所呈現之肢體癱瘓係因本件
    車禍所致，則本院即難認定被害人因本件車禍而有重傷害之
    情節，依罪疑惟輕之法則，應認被害人因本件車禍僅致傷害
    之程度。至於本院依職權函查被害人於93年11月間迄其車禍
    時，並無因失智症就醫之紀錄，有中央健保局96年9月21日
    函、民生承安診所96年10月4日函、台北市立聯合醫院96年
    10月11日函，惟是否就醫亦係病患自身考量，即不能以此即
    斷定被害人於本件車禍前未曾罹患有失智症。則被害人因本
    件車禍所受之傷害，尚難認有重傷害之結果。
四、核被告所為係犯刑法第284條第2項前段業務過失致傷害人罪
    。又起訴事實雖認被告係犯有刑法第284條2項後段之業務過
    失致重傷罪，惟二罪間之基本社會事實相同，爰變更檢察官
    之起訴法條為業務過失致傷害罪。再本件被告之犯行地點既
    係在人行穿越道，被告駕駛汽車行經行人穿越道不依規定讓
    行人優先通行，因而致人受傷，依道路交通管理處罰條例第
    86條第1項規定，即應加重其刑。關於自首：95年7月1日修
    正前刑法第62條規定：「對於未發覺之罪，自首而受裁判者
    ，減輕其刑。但有特別規定者，依其規定。」，修正後之規
    定則為：「對於未發覺之罪，自首而受裁判者，得減輕其刑
    。但有特別規定者，依其規定。」，即修正前規定為「必減
    」其刑，修正後改為「得減」其刑，此項變動影響行為人之
    刑罰法律效果，係屬刑法第2條第1項之「法律變更」，經比
    較新舊法結果，自以修正前刑法第62條規定較有利被告。又
    被告在肇事後未離開現場而將被害人送醫，並於偵查機關發
    覺犯罪前，自首犯罪並接受裁判，有被告之自白及證人甲○
    ○之證詞可稽暨臺北市○○○○○道路交通事故肇事人自首
    情形紀錄表可考，而符合自首規定，應依修正前刑法第62條
    前段規定減輕其刑。再本件因刑罰分別有加重、減輕之事由
    ，依法自應先加後減，均附此敘明。其行為後，刑法第284
    條第2項前段所定之業務過失傷害罪所定之或處1000元以下
    之罰金刑，其中最低額部分，依刑法第33條第5款規定：「
    罰金：1元（銀元）以上。」，而依罰金罰鍰提高標準條例
    規定，就72年6月26日前修正之刑法部分條文罰金數額提高
    10倍，其後修正者則不提高倍數。而刑法第33條第5款自72
    年6月26日迄94年2月2日修正公布（95年7月1日施行），期
    間並未修正，再依現行法規所定貨幣單位折算新臺幣條例規
    定，以銀元1元折算新臺幣3元，則修正前最低罰金數額即為
    新台幣30元。修正後刑法第33條第5款規定：「罰金：新臺
    幣1千元以上，以百元計算之。」修正後最低罰金刑即為1千
    元，自應以修正前之規定有利被告。
五、原審認被告事證明確，予以論罪科刑，固非無見。惟原判決
    就被告之犯行，僅係致被害人輕傷之程度，尚未致被害人
    重傷害一節，未予詳研，尚有未洽。再未就有關自首必減
    輕其刑或得減輕其刑之規定，就95年7月1日修正前、後比較
    適用之，亦有未合。且被告犯行在96年4月24日之前，原
    刑決未及適用96年7月16日制定施行之中華民國96年罪犯減
    刑條例第2條第1項第3款、第7條、笫9條之規定予以減其宣
    告刑，並諭知易科罰金之折算標準，亦有未合。被告上訴以
    其疏失未致被害人重傷害之程度，即屬有理；而檢察官循告
    訴人之請求以原審量刑過輕云云。然被告業於本院審理期日
    前與告訴人達成調解，製有調解筆錄（見本院卷第223頁）
    並據告訴人具狀撤回告訴，有其96年11月8日撤回告訴狀附
    卷（本院卷第233頁）可稽，是即難認原審量刑有過輕之虞
    ，檢察官認原審量刑過輕之上訴，實不足採。而原判決既有
    上揭可議之處，即屬無可維持，應予撤銷改判。
六、而被告犯罪時之刑法第41條第1項前段規定：「犯最重本刑
    為5年以下有期徒刑以下之刑之罪，而受6個月以下有期徒刑
    或拘役之宣告，因身體、教育、職業、家庭之關係或其他正
    當事由，執行顯有困難者，得以1元以上3元以下折算一日，
    易科罰金。」又被告行為時之易科罰金折算標準，修正前罰
    金罰鍰提高標準條例第2條前段（現已刪除）規定，就其原
    定數額提高為100倍折算1日，則本件被告行為時之易科罰金
    折算標準，應以銀元300元折算1日，經折算為新臺幣後，應
    以新臺幣900元折算為1日。惟95年7月1日修正公布施行之刑
    法第41條第1項前段則規定：「犯最重本刑為5年以下有期徒
    刑以下之刑之罪，而受6個月以下有期徒刑或拘役之宣告者
    ，得以新臺幣1千元、2千元或3千元折算1日，易科罰金。」
    比較修正前後之易科罰金折算標準，以95年7月1日修正公布
    施行前之規定，較有利於被告，則應依刑法第2條第1項前段
    ，適用修正前刑法第41條第1項前段規定，定其折算標準。
    爰審酌被告於犯罪後坦承犯行及其違反注意義務之程度，被
    害人所受之傷害，且亦獲得告訴人甲○○之諒解，撤回告訴
    等一切情狀，量處如主文第二項所示之刑及依修正前刑法第
    41條第1項前段之規定諭知易科罰金之折算標準。再被告犯
    行在96年4月24日之前，應適用96年7月16日制定施行之中華
    民國96年罪犯減刑條例第2條第1項第3款、第7條、笫9條之
    規定予以減其宣告刑2分之1，並諭知易科罰金之折算標準，
    亦如主文第二項所示。再被告未曾受有期徒刑以上刑之宣告
    ，有本院被告之前案紀錄表可考，素行尚佳，且坦承犯行，
    態度良好。又與被害人達成調解，賠償新台幣162萬元，並
    已付清，亦經告訴人具狀撤回告訴等情，亦見其有悛悔及彌
    補被害人所受損害之心意，本院認經此罪刑之宣告，已足資
    警惕，信其無再犯之虞，爰宣告緩刑二年，如主文第二項所
    示，以啟自新（參照最高法院95年5月23日95年度第8次刑庭
    會議決議，有關緩刑之宣告無庸為新舊法比較，逕行適用裁
    判時法）。
據上論斷，應依刑事訴訟法第369條第1項前段、第364條、第299
條第1項前段、第300條，刑法第2條第1項前段、第284條第2項前
段、第74條第1項第1款，修正前刑法第41條第1項前段、第62條
前段，刑法施行法第1之1條第1項、第2項前段，道路交通管理處
罰條例第86條第1項，中華民國96年罪犯減刑條例第2條第1項第3
款、第7條、第9條，修正前罰金罰鍰提高標準條例第2條，現行
法規所定貨幣單位折算新臺幣條例第2條，判決如主文。
本案經檢察官羅榮乾到庭執行職務。
中　　華　　民　　國　　96　　年　　11　　月　　29　　日
 　　　　　       刑事第十四庭   審判長法　官　 陳志洋
                                       法　官　 蔡聰明
                                       法　官　 林秀鳳
以上正本證明與原本無異。
不得上訴。
                                       書記官   高士童
中　　華　　民　　國　　96　　年　　11　　月　　29　　日
附錄：本案論罪科刑法條全文
中華民國刑法第284條第2項
從事業務之人，因業務上之過失傷害人者，處 1 年以下有期徒刑
、拘役或1千元以下罰金，致重傷者，處3年以下有期徒刑、拘役
或2千元以下罰金。
